臺灣高等法院民事判決
109年度家上易字第13號
上  訴  人  甲○○（原名○○○）


            乙○○
被 上訴 人  丙○○（原名○○○）


上列當事人間請求返還贈與物等事件，上訴人對於中華民國109
年3月6日臺灣桃園地方法院108年度家訴字第29號第一審判決提
起上訴，本院於109年9月23日言詞辯論終結，判決如下：
    主  文
原判決主文第二項關於命上訴人甲○○給付逾新臺幣柒仟貳佰元本
息部分，及該部分假執行之宣告，暨訴訟費用（除確定部分外）
之裁判均廢棄。
上開廢棄部分，被上訴人在第一審之訴及假執行之聲請均駁回。
其餘上訴駁回。
第一審（除確定部分外）及第二審訴訟費用，由上訴人乙○○負擔
二分之一、上訴人甲○○負擔十分之三，餘由被上訴人負擔。
    事實及理由
一、被上訴人主張：伊與上訴人甲○○（下各稱姓名、與乙○○合稱
    上訴人）於民國105年12月間認識交往，嗣甲○○於107年3月
    間懷孕，兩造乃於107年8月5日舉行訂婚、結婚儀式，並於
    同日宴客。然甲○○始終不願與伊辦理結婚登記，甚且於107
    年11月16日返回其雙親家中待產，嗣於107年12月5日生下伊
    之女Ａ○○後，始在雙方親友勸說下，於108年1月31日返回伊
    之住處同住，致Ａ○○之生父登記為不詳。然甲○○不斷表示對
    伊已無感情，兩造遂於108年4月10日簽署聲明書（下稱系爭
    聲明書），合意解除婚約，甲○○並於108年4月23日遷離。伊
    因兩造婚約贈與甲○○如原判決附件所示之金飾1套（含項鍊1
    條、金鍊2條、戒指2枚、耳環1對，總重量2兩，下稱系爭金
    飾）、原判決附表編號4之奉茶禮新臺幣（下同）1萬2200元
    ，及編號7之十二禮7200元，因兩造婚約已合意解除，甲○○
    自應返還。又甲○○懷孕期間於107年5月29日、7月9日要求伊
    墊付之宋俊宏婦幼醫院醫療費用7350元、3230元，應予返還
    （以上合計2萬9980元）。另伊因訂婚給付甲○○之母即上訴
    人乙○○聘金20萬元，但兩造婚約解除失所附麗，亦應返還。
    爰依民法第979條之1、第179條規定，求為命㈠甲○○應將系爭
    金飾返還予被上訴人；㈡甲○○應給付被上訴人2萬9980元，及
    加計自起訴狀繕本送達翌日起至清償日止之遲延利息；㈢乙○
    ○應給付被上訴人20萬元，及自起訴狀繕本送達翌日起至清
    償日止計付遲延利息之判決（原審為上訴人敗訴之判決，上
    訴人不服提起上訴。未繫屬本院部分，不另贅述）。並於本
    院答辯聲明：上訴駁回。
二、上訴人則以：㈠甲○○部分：伊於居住被上訴人住處期間，已
    懷有6月身孕，然因被上訴人時常以髒話謾罵伊，指責伊係
    米蟲，伊無法隱忍而搬回父母家中待產；且被上訴人於伊生
    產住院期間均未探視，女兒出生後因辦理健保卡，方從母姓
    辦理戶籍登記。伊返回被上訴人住處時，本欲重新開始，然
    遭被上訴人之父母刁難，被上訴人亦拒絕辦理結婚登記，伊
    不得已方於108年4月10日簽署系爭聲明書，與被上訴人合意
    解除婚約。被上訴人所贈與之系爭金飾、奉茶禮、十二禮及
    聘金等財物，係因兩造婚約所贈與之物，屬於附負擔之贈與
    ，伊既已履行婚約，舉行公開儀式，自毋庸返還。另婦幼醫
    院醫療費用係被上訴人基於兩造之女Ａ○○之生父身分所為之
    給付，不得請求返還；㈡乙○○部分：伊與被上訴人之父母已
    約定20萬聘金全數用於女方訂婚、結婚喜宴之花用，伊並無
    不當得利；各等語，資為抗辯。並於本院上訴聲明：㈠原判
    決不利於甲○○、乙○○部分廢棄。㈡上開廢棄部分，被上訴人
    在第一審之訴及假執行之聲請均駁回。
三、查，㈠被上訴人與甲○○於105年12月間認識交往，甲○○於107
    年3月間懷孕，兩造乃於107年8月5日舉行訂婚、結婚儀式，
    並於同日宴客，惟迄未辦理結婚登記；㈡甲○○於107年11月16
    日返回其雙親家待產，於107年12月5 日生下Ａ○○；嗣甲○○於
    108年1月3日再返回被上訴人住處居住，於108年4月10日簽
    署系爭聲明書，並於同年月23日遷離；㈢甲○○因兩造婚約受
    贈系爭金飾，母親乙○○並因此收受20萬元聘金；㈣被上訴人
    於107年5月29日、同年7月9日，分別支付甲○○於宋俊宏婦幼
    醫院之醫療費7350元、3230元；㈤兩造已於108年4月10日簽
    署系爭聲明書，合意解除婚約等情，有卷附喜帖、結婚及宴
    客照片、系爭聲明書、喜帖、謝卡收據、伊頓婚紗工作室收
    據、醫療費用明細收據，及個人資料查詢結果可憑（見原審
    卷第11-15、17-18頁背面、第21頁及其背面、第54頁），並
    為兩造所不爭執（見本院卷第122-124頁），堪信為真。
四、本件應審究者㈠被上訴人依民法第979條之1，請求甲○○返還
    系爭金飾、奉茶禮1萬2200元，及十二禮7200元，有無理由
    ？㈡被上訴人依民法第179條規定，請求甲○○返還代墊之醫療
    費用7350元、3230元，有無理由？㈢被上訴人依民法第179條
    規定，請求乙○○返還聘金20萬元，有無理由？茲分別論述如
    下：
　㈠被上訴人依民法第979條之1，請求甲○○返還系爭金飾、奉茶
    禮1萬2200元，及十二禮7200元，有無理由？
　⒈按因訂定婚約而為贈與者，婚約無效、解除或撤銷時，當事
    人之一方，得請求他方返還贈與物，民法第979 條之1定有
    明文。上開條文之立法目的在於婚約當事人常因婚約而贈與
    他方財物，增進當事人之情感，以期達到成立婚姻之目的，
    是倘該婚約無效、解除、撤銷，而致婚約無法履行時，則應
    許他方返還贈與物。
　⒉查甲○○因與被上訴人訂婚而收受系爭金飾乙節，為兩造所不
    爭執（見兩造不爭執事實㈢）。甲○○於本院已同意返還系爭
    金飾予被上訴人（見本院卷第95頁）。另甲○○並因兩造婚約
    ，由乙○○代為收受十二禮即現金7200元等情，亦有乙○○與被
    上訴人之母邱秋鳳之LINE對話譯文存卷可稽（見原審卷第68
    頁）。而依我國習俗，於訂婚之日男方會贈送女方六禮，或
    特別隆重時則以十二禮為之，則十二禮乃被上訴人行聘之禮
    物，屬因訂定婚約而為贈與之物。是兩造婚約既經合意解除
    ，則被上訴人依民法第979條之1，請求甲○○返還系爭金飾及
    十二禮7200元，洵屬有據。
　⒊另甲○○於訂婚儀式中，受贈奉茶禮現金1萬2200元等情，雖有
    甲○○於迎娶時奉茶之照片在卷可稽（見原審卷第13頁）。然
    參諸我國習俗，奉茶禮係訂婚時男方父母及長輩親族接受女
    方之「敬茶」，台地閩俗又稱「奉茶」，係男方長輩借女方
    奉茶時，觀察新婦容貌，並於女方復行收回茶甌時，回以禮
    金之紅包餽贈行為，並非出於婚約兩造當事人之約定，核與
    兩造因履行婚約所為之贈與尚屬有間。故被上訴人依民法第
    979條之1，請求甲○○返還奉茶禮1萬2200元，尚非有理。
  ㈡被上訴人依民法第179條規定，請求甲○○返還代墊之醫療費用
    7350元、3230元有無理由？
  ⒈按依不當得利之法則請求返還不當得利，以無法律上之原因
    而受利益，致他人受有損害為其要件。次按父母對於未成年
    子女，有保護教養之權利義務；父母對於未成年子女之扶養
    義務，不因結婚經撤銷或離婚而受影響，民法第1116條之2
    定有明文。而民法第7條亦規定，胎兒以將來非死產者為限
    ，關於其個人利益之保護，視為既已出生。以此觀之，父母
    對於胎兒，以將來非死產者為限，亦負有保護教養之權利義
    務，父母之一方為履行對於胎兒之保護教養權利義務而支出
    費用者，即非無法律上之原因，尚不得依不當得利法律關係
    請求他方返還。　　
　⒉被上訴人於107年5月29日、同年7月9日，分別支付甲○○於宋
    俊宏婦幼醫院門診醫療費用7350元、3230元等情，固據被上
    訴人提出收據為證（見原審卷第21頁正反面），並為兩造所
    不爭執（見兩造不爭執事實㈣）。然查：
　⑴Ａ○○為兩造之親生女乙節，為被上訴人所不爭執（見兩造不爭
    執事實㈡）；參以被上訴人於本院陳稱：因為甲○○年紀比伊
    大，既然要生產，怕有高齡產婦的風險，當然會希望支付這
    些費用讓甲○○做檢查，這是對小孩、母親都好的事情，不是
    伊硬要她作等語（見本院卷第107頁）。由此可知，被上訴
    人當時係基於其為Ａ○○生父之地位，為確保Ａ○○之健康，方與
    甲○○前往婦幼醫院進行檢查，此乃被上訴人基於Ａ○○生父之
    地位，履行對於Ａ○○之照護保育義務，因此支出醫療費用，
    並非無法律上之原因，核與不當得利之法律要件尚屬有間。
    故被上訴人依民法第179條規定，請求甲○○返還醫療費用735
    0元、3230元，洵非有理。
　⑵又按當事人對於他造主張之事實，於言詞辯論時不爭執者，
    視同自認。但因他項陳述可認為爭執者，不在此限，民事訴
    訟法第280條第1項亦有明文。本件甲○○雖於原審109年1月2
    日民事答辯㈡狀同意返還被上訴人上開醫療費用（見原審卷
    第87頁），惟甲○○於原審言詞辯論期日抗辯上開醫療費用係
    被上訴人為履行義務而為給付等語（見原審卷第101頁反面
    ），足認甲○○就此醫療費用仍有爭執，依民事訴訟法第280
    條第1項但書規定，並非視同自認。故被上訴人主張甲○○已
    於原審自認應返還上開醫療費用云云，容有誤會，附此敘明
    。　
　㈢被上訴人依民法第179條規定，請求乙○○返還聘金20萬元，有
    無理由？　
　⒈按訂立婚約而接受聘金禮物，固為贈與，惟此種贈與並非單
    純以無償移轉財物為目的，實係想他日婚約之履行，而以婚
    約解除或違反婚約為解除條件之贈與，嗣後婚約經解除或違
    反時，當然失其效力，受贈人依民法第179 條，自應將其所
    受利益返還與贈與人。
　⒉乙○○因兩造婚約而向被上訴人收受聘金20萬元乙節，為兩造
    所不爭執（見兩造不爭執事實㈢），則兩造婚約既經合意解
    除，乙○○收受上開聘金已無法律上之原因，而受有利益。故
    被上訴人依民法第179條規定，請求乙○○返還聘金20萬元，
    自屬有據。
　⒊乙○○雖抗辯：媒人丙○○曾居間兩造之父母約定男方給付女方3
    0萬元，其中20萬元作為聘金，用以支應當日女方賓客花費
    ；女方因此席開20桌，每桌9000元，合計花費18萬元；儀式
    結束後，丙○○隨即取回其中10萬元；該聘金20萬元用於婚宴
    花費，屬於附負擔之贈與，乙○○既已舉辦婚宴，履行贈與之
    約款，自無須返還聘金云云。惟被上訴人否認兩造之父母有
    將聘金20萬元用於支付女方婚宴花費之約定，而證人丙○○於
    本院證稱：伊不知道兩造及其父母有無將聘金20萬元用於訂
    婚、結婚儀式花費之約定，亦不清楚兩造有無約定聘金應返
    還等語（見本院卷第120、121頁）。則依證人丙○○之證詞，
    無法證明兩造及其父母間有上開約定存在。此外，乙○○復未
    提出其他積極證據證明兩造及其父母約定將聘金20萬元用於
    支付女方婚宴花費，則乙○○抗辯：兩造約定聘金20萬元用於
    女方婚宴花費，屬於附負擔之贈與，其已履行聘金贈與約款
    之負擔，自無須返還聘金云云，即非可採。
五、綜上所述，被上訴人依民法第979條之1，請求甲○○返還系爭
    金飾與7200元，及其中7200元自起訴狀繕本送達翌日即108
    年8月9日（見原審卷第25頁送達證書）起至清償日止，按週
    年利率5%計算之利息；另依民法第179條規定，請求乙○○返
    還20萬元，及自起訴狀繕本送達翌日即108 年8 月9 日（見
    原審卷第26頁送達證書）起至清償日止，按週年利率5%計算
    之利息，為有理由，應予准許；逾此部分之請求，為無理由
    ，不應准許。原審就超過上開應准許部分，為上訴人敗訴之
    判決，尚有未洽。上訴意旨指摘原判決此部分不當，求予廢
    棄改判，為有理由，爰由本院予以廢棄，並改判如主文第2
    項所示。至上開應准許部分，原審為上訴人敗訴之判決，於
    法尚無不合。上訴意旨就此部分指摘原判決不當，求予廢棄
    改判，為無理由，應駁回其此部分之上訴。
六、本件事證已臻明確，兩造其餘攻擊防禦方法及已經提出之證
    據，經審酌，核與本件判決結果不生影響，爰不再逐一論列
    ，併予敘明。
七、據上論結，本件上訴為一部有理由，一部無理由。爰判決如
    主文。 　　
中　　華　　民　　國　　109 　年　　9 　　月　　30　　日
　　　　　　　　　家事法庭 
  　                    審判長法  官  楊絮雲   
                              法  官  張宇葭
                              法  官  郭顏毓　
正本係照原本作成。
不得上訴。
中　　華　　民　　國　　109 　年　　9 　　月　　30　　日

    　　　　　　　　　　　　　書記官  馬佳瑩